臺灣臺中地方法院刑事判決
111年度易字第795號
公  訴  人  臺灣臺中地方檢察署檢察官
被      告  紀向謙


選任辯護人  莊惠萍律師
            黃聖棻律師
上列被告因詐欺案件，經檢察官提起公訴（111年度偵緝字第526
號），本院判決如下：
    主    文
紀向謙犯侵占罪，處有期徒刑貳年陸月。未扣案之犯罪所得財產
上利益新臺幣壹仟伍佰萬元沒收，於全部或一部不能沒收或不宜
執行沒收時，追徵其價額。
    犯 罪 事 實
一、紀向謙於民國110年9月8日22時許，經由賴雍翔的介紹，獲
    悉設於臺中市○○區○○路0段000巷00號「大益鞋業股份有限公
    司」(下稱大益公司)，亟需資金周轉，而向大益公司負責人
    林銘洲之女兒林佳姵（大益公司財務與管理部門主管）、兒
    子林俊錫（大益公司總經理）表達可協助辦理票貼以籌措資
    金調度事宜，負責經營大益公司之林佳姵、林俊錫因而以大
    益公司名義簽發如附表所示各面額新臺幣（下同）500萬元
    的支票共4紙予紀向謙，委託紀向謙代為尋覓願意融資之金
    主。詎紀向謙取得如附表所示之支票後，因無法覓得願出借
    現金之金主後，竟基於意圖為自己不法所有之侵占犯意，將
    附表所示之支票，變易持有為所有，予以侵吞入己，事後並
    因遭經營賭場而綽號「俊哥」的蔡俊良索債甚急，而將附表
    編號1至編號3所示之支票交予蔡俊良，以抵償其積欠蔡俊良
    1500萬元之賭債，附表編號4所示之支票，則經賴雍翔居中
    協調，始於110年12月間某日，從紀向謙手中取回，並歸還
    大益公司。
二、案經大益公司訴由臺中市政府警察局第五分局報告臺灣臺中
    地方檢察署檢察官偵查起訴。
    理    由
一、證據能力：
  ㈠按被告以外之人（包括證人、鑑定人、告訴人、被害人及共
    同被告等）於審判外之陳述雖不符刑事訴訟法第159條之1至
    之4等四條之規定，然經當事人於審判程序同意作為證據，
    法院審酌該言詞陳述或書面陳述作成時之情況，認為適當者
    ，亦得為證據；當事人、代理人或辯護人於法院調查證據時
    ，知有刑事訴訟法第159條第1項不得為證據之情形，而未於
    言詞辯論終結前聲明異議者，視為有前項之同意，同法第15
    9條之5定有明文。立法意旨在於傳聞證據未經當事人之反對
    詰問予以核實，原則上先予排除。惟若當事人已放棄反對詰
    問權，於審判程序中表明同意該等傳聞證據可作為證據；或
    於言詞辯論終結前未聲明異議，基於尊重當事人對傳聞證據
    之處分權，及證據資料愈豐富，愈有助於真實發見之理念，
    且強化言詞辯論主義，使訴訟程序得以順暢進行，上開傳聞
    證據應均具有證據能力，不以未具備刑事訴訟法第159條之1
    至第159條之4所定情形為限（最高法院104年度第3次刑事庭
    會議決議參照）。查本件以下所引用之被告以外之人於審判
    外之供述證據，因被告紀向謙與辯護人於本院準備程序中表
    示：無意見等語（見本院卷第101頁至第102頁），且被告與
    辯護人於本院審判期日，亦均未聲明異議（見本院卷第189
    頁至第192頁），本院審酌上開供述證據資料製作時之情況
    ，並無不當取供及證明力明顯過低之瑕疵，認以之作為證據
    應屬適當，揆諸前開規定，應認均具證據能力。
  ㈡至於本院以下援引之其餘非供述證據資料，因與犯罪事實具
    有關聯性，且為執法人員依法所取得，並無不得作為證據之
    事由，且檢察官、被告與辯護人於本院審理期間對該等資料
    之證據能力，亦均不爭執，且其中關於刑事訴訟法第164條
    第2項規定，證物如為文書部分，係屬證物範圍。該等可為
    證據之文書，已經依法踐行調查證據之程序，即提示或告以
    要旨，自具有證據能力，併此敘明。
二、認定犯罪事實所憑證據與理由：
　　訊據被告固不否認大益公司之林佳姵、林俊錫曾交付附表所
    示之支票共4紙，委託其尋覓願意辦理票貼的金主，惟其並
    未找到有意願融資的金主，附表編號1至編號3所示之支票，
    事後已由蔡俊良取得，而附表編號4所示之支票則經賴雍翔
    取回並歸還大益公司等事實，惟矢口否認有何侵占之犯行，
    其與辯護人並以：被告收受附表所示之支票後，經由友人高
    詮的引薦，前往蔡俊良在臺中市東協廣場經營的賭場，向蔡
    俊良表明大益公司欲出售土地籌措資金，並以開立附表所示
    之支票，充作借款的擔保，但蔡俊良當場並無任何明確的回
    覆。數日後，被告與友人紀棉修在臺灣大道與中工三路與友
    人見面後，遭蔡俊良派來的數名男子帶至東協廣場8樓的房
    間內，蔡俊良並要求被告交出附表所示之支票，以清償被告
    積欠的賭債約1500萬元，被告因而在蔡俊良的脅迫下交出附
    表編號1至編號3所示之支票等語置辯。經查：
　㈠被告於110年9月8日22時許，經由賴雍翔的介紹，獲悉大益公
    司亟需資金周轉，而向負責經營大益公司之林佳姵、林俊錫
    表達可協助辦理票貼以籌措資金調度事宜，林佳姵、林俊錫
    因而以大益公司名義簽發如附表所示各面額500萬元的支票
    共4紙予被告，委託被告代為尋覓願融資之金主一節，業據
    被告於偵查中供稱：「我朋友阿祥（指賴雍翔）帶我去大益
    鞋業，大益鞋業要透過阿祥或我的關係去向他人週轉資金」
    、「我只知道姓林的兄妹，他們要週轉1、2000萬元」、「
    （問：當天大益鞋業公司是否有開立4張面額各500萬元的支
    票給你？）答：大益鞋業交給阿祥，阿祥再交給我，4張各5
    00萬元的支票都有交給我」等語明確（見偵緝卷第66頁），
    核與證人林俊錫於偵查中、林佳姵於警詢、偵查及本院審理
    中證述情節（見偵字卷第23頁至第29頁【林佳姵】、偵緝卷
    第79頁至第81頁【林佳姵、林俊錫】、本院卷第185頁至第1
    89頁【林佳姵】），大致相符，並經證人賴雍翔於偵查中證
    述明確（見偵緝卷第103頁至第105頁），且有附表所示之支
    票4紙影本、被告於110年9月8日前往大益公司之監視錄影畫
    面翻拍照片2張、證人林佳姵與被告間之LINE對話紀錄附卷
    可稽（見偵字卷第49頁至第51頁、第53頁、第55頁至第62頁
    ），而堪認定。
  ㈡被告於109年9月8日取得附表所示之支票後，不僅未於約定時
    間回覆大益公司是否已覓得願意融資的金主，並於證人林佳
    姵、林俊錫向其索討附表所示支票時，藉詞拖延，拒不歸還
    附表所示支票等情，則經證人林佳姵於偵查中證稱：「（
　　問：當時你有急需該筆2000萬元的資金嗎？）答：有，公司
    營運周轉使用」、「（問：當時有無約定何時資金何時到嗎
    ？）答：被告當時的說法，是三、四天可確認該筆資金，如
    有，就會把錢給我，如調不到資金，就會將4張支票歸還給
    我們」、「（問：後來有無調到資金？）答：支票交付過二
    天，就聯繫不上被告了，後來聯絡上被告，被告一直推拖說
    還在跟長輩協調」、「（問：你有無要求他將支票歸還？）
    答：當然，支票交付4天後聯繫不上被告，我們就知道應該
    資金應該是調不到了，所以後來聯繫上被告後，就要求他歸
    還支票」等語綦詳（見偵緝卷第80頁），被告亦承認證人林
    佳姵上開證述內容屬實，而供稱：「（問：對於林佳姵及林
    俊錫的陳述有無意見？）答：沒有意見，過程沒錯」等語（
    見偵緝卷第81頁），且核與證人賴雍翔於偵查中證稱：大益
    公司的負責人林銘洲是我舅舅，因舅舅有資金問題，想要賣
    地籌現金，110年9月某個晚上，我介紹被告與林佳姵、林俊
    錫認識，被告先與林佳姵、林俊錫講土地的事，後來林俊錫
    提到公司急需一筆2000萬的資金，被告就叫他們先開4張面
    額500萬元的支票給他，他要幫忙去調借現金，等到調到現
    金再談利息如何計算。隔天我覺得怪怪的，就打LINE給被告
    ，但被告都不接，我就去找林佳姵他們，告知被告電話都不
    接，他們就說要把被告找出來，因為2000萬的支票在被告手
    中，因為我知道被告平常在哪裡出入，後來有找到被告，我
    跟被告說不可以騙我舅舅的錢，要他將支票拿出來，被告交
    給我附表編號4所示的支票，並表示另外三張支票他已經拿
    給金主，金主還在審核等語（見偵緝卷第104頁），大致相
    符，復有證人林佳姵提出其自109年9月13日起至同年月18日
    止，詢問被告有關調借現金的結果，並催促歸還支票的過程
    ，被告以「明早回復你」、「星期一」、「還在等哦我是跟
    金主講整個地的關係」、「要一起處理會比較好」、「我在
    等一個重要的人回我時間，拿票回去給你們」、「我會處理
    好，請你們放心」、「今天有講電話，但應該是過完節，我
    會盡快處理」等語搪塞，拒不將附表所示支票歸還大益公司
    之LINE對話紀錄截圖在卷可憑（見偵字卷第55頁至第62頁）
    ，亦堪認定。
　㈢依證人高詮於本院審理時證稱：「（問：你有無印象110年9
    月紀向謙有找過你要找人調錢的事？）答：有」、「（問：
    你有帶紀向謙去找俊哥？）答：有」、「（問：他們當天是
    怎麼談的？）答：具體內容他們在會議室談，我不在現場」
    、「（問：紀向謙要用什麼東西當抵押品跟俊哥借錢？）答
    ：土地跟支票」、「（問：這是紀向謙跟你講的？）答：對
    」、「（問：你知道紀向謙準備跟俊哥借多少錢？）答：我
    只知道他需要一些融資」等語（見本院卷第131頁至第132頁
    、第134頁至第135頁），以及被告偵查中供稱：「（問：你
    到底是與何人接洽調資資金？）答：俊哥」等語（見偵緝卷
    第81頁），被告於本院審理時供稱：「（問：你當初打算跟
    誰借調兩千萬元？）答：當初是以高詮的朋友俊哥周轉」等
    語（見本院卷第193頁至第194頁），可知被告取得附表所示
    之支票後，固然曾透過高詮的引薦，嘗試向綽號「俊哥」的
    蔡俊良調借資金。但依被告供稱：俊哥沒有給我錢等語（見
    偵緝卷第81頁），以及被告之刑事答辯要旨狀記載「‧‧高詮
    帶被告前往東協廣場8樓找『俊哥』，將大益公司擬出售之土
    地資料提供『俊哥』檢視，同時告知大益公司亦有簽發支票，
    得以該支票作為擔保預借現金，扣除預付利息後所需資金在
    新臺幣1500萬元至2000萬元間，『俊哥』當場並未明確回覆購
    買土地或以公司票借貸，被告與高詮乃先行離去」等語（見
    本院卷第36頁），可知被告以附表所示支票向蔡俊良調借資
    金的嘗試，結果並不順利，致未籌得任何資金。參以，證人
    高詮於本院審理時證稱：「（問：紀向謙是否有辦法直接不
    透過任何人就到東協廣場找到俊哥？）答：沒有」、「（問
    ：沒有的原因是什麼？）答：因為他是我帶去的」、「不是
    任何人想進去就可以進去」、「（問：是否一定要透過線頭
    才進得去？）答：對」等語（見本院卷第133頁至第134頁）
    ，足認蔡俊良在東協廣場經營賭場，為免遭檢警機關查緝，
    對於進入賭場的賭客設有一定程度的管制，必須透過線頭引
    薦，始得進入。準此以言，被告經高詮引薦至東協廣場8樓
    的賭場，試圖以附表所示支票，向蔡俊良調借資金未果，以
    蔡俊良經營的賭場，對進場的賭客有所管制的情況下，被告
    難以自由進入，且在被告又無其他籌碼的情況下，衡情難以
    說服蔡俊良提供資金，因依被告前揭於偵查及本院審理時所
    述，蔡俊良為其唯一嘗試調借資金的管道與對象，此外，其
    並無其他管道可向他人調借資金，則被告偕同高詮至東協廣
    場8樓的賭場，嘗試以附表所示支票向蔡俊良調借資金未果
    後，自斯時起，其即知自己已無法完成大益公司所託付取得
    融資的任務，自應將附表所示之支票歸還大益公司。然觀諸
    證人林佳姵提出其與被告間的LINE對話紀錄截圖（見偵字卷
    第55頁至第62頁），顯示被告遭證人林佳姵詢問調借資金結
    果與催討歸還附表所示支票時，不僅刻意隱匿其持支票向蔡
    俊良調借資金不順的結果，反而以其仍在跟金主洽談、會盡
    快並妥善處理請林佳姵放心等語，敷衍證人林佳姵，而拒不
    將附表所示之支票，歸還大益公司，足見被告持附表所示支
    票向蔡俊良調借資金未果後，即萌生歹意，將附表所示之支
    票，變易持有為所有，予以侵吞入己。
　㈣被告事後因蔡俊良向其索討賭債，而將附表編號1至編號3所
    示之支票交予蔡俊良，以抵償其積欠蔡俊良之賭債等情，則
    經被告供稱：「我拿3張給我朋友俊哥調1500萬元」、「（
    問：4張支票你都交給俊哥嗎？）答：我交給他3張支票」、
    「我之前跟俊哥的帳不清楚，所以支票被他拿走了」、「（
    問：你不是有欠俊哥錢？）答：對」、「（問：欠俊哥多少
    錢？）答：壹仟多萬元」、「（問：這三張支票是從你手中
    拿給俊哥的？）答：對」、「（問：你是拿這三張支票來抵
    償你欠俊哥的賭債？）答：我原本不是這個用意」、「（問
    ：你原本不是這個用意，但是在小房間時，在俊哥逼你很緊
    ，所以你才用這三張支票抵你的賭債？）答：因為我這樣子
    才能離開現場」等語（見偵緝卷第66頁、第81頁、本院卷第
    194頁至196頁），核與證人高詮於本院審理時證稱：「（問
    ：紀向謙是否有欠俊哥錢？）答：有，大概1000多萬元」等
    語（見本院卷第135頁），以及證人紀棉修於本院審理時證
    稱：「（問：提示本院卷第41頁『被證一』，你在110年9月間
    有無跟紀向謙在照片提示的地方被人帶到第一廣場的8樓？
    ）答：有」、「我們從朋友辦公室樓上走下來，他們一群人
    上我們的車，把我們帶到他們辦公室那邊，一個人上我的車
    ，我們開兩台車，其他人上他（指被告）的車」、「從他們
    的辦公室把我們帶到東協廣場那邊，帶到一個小房間都是他
    們的人，大概7、8個人，在房間內俊哥跟他周遭的人問紀向
    謙債要如何處理」、「‧‧紀向謙就從身上拿票出來給他（指
    蔡俊良）」、「後來紀向謙支票拿出來，他有跟俊哥說票給
    你，你讓我們先走」等語（見本院卷第137頁至第138頁），
    並有被告提出其與蔡俊良之電話對話譯文1份附卷可稽（見
    本院卷第71頁至第83頁），足認被告以附表所示之支票向蔡
    俊良調借資金未果後，即將附表所示之支票侵吞入己，事後
    並因蔡俊良向其索債甚急，而將附表編號1至編號3所示之支
    票，予以處分，交付予蔡俊良，以抵償其積欠蔡俊良之賭債
    。
　㈤被告雖辯稱其所持附表編號1至編號3所示之支票，係遭蔡俊
    良強行取走云云。然被告最初於偵查中，係供稱：「我拿3
    張給我朋友俊哥調1500萬元」等語（見偵緝卷第66頁），顯
    示被告係主動將附表編號1至編號3所示之支票交付予綽號「
    俊哥」的蔡俊良，以謀能取得1500萬元資金。參以，證人高
    詮於本院審理時證稱：「（問：紀向謙是否有欠俊哥錢？）
    答：有，大概1000多萬元」、「（問：紀向謙當天是否要拿
    這4張支票去償還俊哥的債務？）答：他要還錢我是不知道
    ，但是我知道他有土地跟支票要跟俊哥借錢，再去償還原先
    欠他的錢」等語（見本院卷第135頁至第136頁），顯示被告
    確有以所持如附表所示支票向蔡俊良調取資金，以償還其個
    人積欠債務之意思。而依證人紀棉修前揭於本院審理時證稱
    ：我與被告從朋友的辦公室下來，一群人過來，把我跟被告
    帶到東協廣場，因為我跟被告各開一台車，其中一人坐上我
    的車，其他的人坐被告的車，到東協廣場那邊，我跟被告被
    帶到一間房間，裡面約有7、8個人，俊哥與他周遭的人問被
    告債務要如何處理，後來被告從身上拿出支票，跟俊哥說支
    票給你，你讓我們先走等語（見本院卷第137頁至第138頁）
    ，顯示被告與其友人紀棉修曾面臨被告夥同多人到場索債，
    而承受相當的心理壓力，但依被告歷次供述情節，從未指稱
    蔡俊良或其同夥有何恐嚇、脅迫或使用暴力之言語或舉動，
    足認被告係在蔡俊良索債甚急的壓力下，而主動向蔡俊良提
    出附表編號1至編號3所示支票，用以抵償其積欠蔡俊良的賭
    債，以脫離遭索債的壓力。雖證人紀棉修於本院審理時曾證
    稱：「（問：除了拿票出來之外，後面還有發生何事？）答
    ：後面就講一些恐嚇的話，說沒有處理會怎麼樣，一直重覆
    講這些話，不然今天就不讓我們走，你們兩個看要找誰來保
    」等語（見本院卷第138頁），然證人紀棉修此部分證詞，
    並無任何的佐證，被告亦從未如此主張或陳述，已可合理懷
    疑證人紀棉修此部分證述內容，應係片面迴護被告之詞，而
    不可採。何況，證人紀棉修曾證稱：蔡俊良曾向被告表示你
    身上應該有我們要的東西，被告聽到後，就把支票拿給蔡俊
    良等語（見本院卷第138頁），而依被告與證人紀棉修所述
    ，蔡俊良取得支票，即讓被告與證人紀棉修離開，又豈可能
    出言恐嚇，要求找人來保釋？是證人紀棉修之證詞，前後存
    有矛盾，而不可採。再觀諸被告所提出其與蔡俊良間之電話
    對話譯文（見本院卷第71頁至第84頁），顯示蔡俊良曾向被
    告表示其持附表編號1至編號3所示之支票，向大益公司索償
    的結果，大益公司已支付其800萬元，剩200萬元尚未付清，
    且一直拖延時（見本院卷第78頁至第79頁），被告曾向蔡俊
    良表示：「因為我現在，我現在這個錢的帳目厚，你要告訴
    我他還你多少，因為他、他、他票在你那裡嘛厚，對吧？所
    以我要跟他說的條件，我也要跟他們、跟他們對得起來，數
    字要對得起來，我跟他的帳、跟你的帳，你了解我意思嗎？
    、「‧‧‧我是說他的帳、你的帳，我要還你們的帳跟他的帳
    」、「他拿800萬給你，啊現在還有200萬的票在你那就對了
    啦！」，蔡俊良回以：「嘿、嘿、嘿，對對對」，被告又問
    ：「是開一張還是開兩張？」，蔡俊良回以：「開兩張」，
    被告表示：「一百一百就對了啦，這樣我知道，好、好」，
    蔡俊良抱怨：「對、對，但是已經延很久了，他延很久了」
    ，被告回以：「他有打去跟你延就對了啦，好」對等語（見
    本院卷第79頁至第80頁）。被告與蔡俊良溝通過程，對於大
    益公司因顧及票據信用，已支付部分票款予蔡俊良乙事，被
    告不僅未向蔡俊良解釋該等支票非屬其所有，且大益公司與
    其個人積欠蔡俊良賭債，毫無關係，蔡俊良不應繼續持有相
    關支票，更不應該受領大益公司所為的給付，卻反而要求蔡
    俊良提供大益公司兌現支票的具體金額，供其核對帳目，以
    釐清其尚積欠蔡俊良若干賭債，凸顯被告確有以附表編號1
    至編號3所示支票，抵償其債務的真意，故其與蔡俊良對話
    過程，毫不在意無關的大益公司，因其個人因素，致無端背
    負龐大的票據債務，反而只關心自己因支票兌現而減少的債
    務內容，益證被告確有將附表所示之支票侵吞入己的犯罪意
    圖，被告前揭所辯，無非為其個人為求脫免刑責之詞，要無
    可採。
　㈥證人吳忠富雖一再主張其曾出借資金予被告，始收受被告所
    交付如附表編號1至編號3所示之支票，然依證人吳忠富所述
    ，其收受票據的時間為110年9月5日（見偵字卷第40頁），
    然大益公司於110年9月8日始開立如附表所示之支票予被告
    ，此經證人林佳姵證述在卷，證人吳忠富自無可能在110年9
    月8日之前，即取得相關支票，證人吳忠富之證詞，顯屬不
    實。何況，經質以證人吳忠富的資金來源，證人吳忠富對於
    高達上千萬的資金，卻無法提出任何佐證或合理的說明，足
    認證人吳忠富並非真正的執票權利人，其應係蔡俊良指派出
    面擔任執票人，並非被告交付票據的對象。然證人吳忠富證
    述不實，尚與被告是否涉犯本案侵占犯行之判斷無涉，附此
    敘明。
  ㈦被告事後雖曾將附表編號4所示之支票，經由證人賴雍翔退還
    大益公司。但依證人林佳姵所提其與被告間自109年9月12日
    至同年月18日之LINE對話紀錄（見偵字卷第55頁至第61頁）
    ，顯示證人林佳姵於108年9月8日，以大益公司名義簽發如
    附表所示之支票後，因相隔多日，毫無被告的訊息，已知透
    過被告取得融資，已無希望，而多次催促被告歸還附表所示
    之支票，被告卻一再藉詞拖延，堪認被告業已將附表所示支
    票，侵吞入己。依證人林佳姵證述附表編號4所示之支票，
    係經證人賴雍翔多方周旋，始得以取回等語（見本院卷第18
    8頁），以及證人賴雍翔於偵查中證稱：被告將附表編號4所
    示之支票交予其時，表示另外三張支票已拿給金主審核等語
    （見偵緝卷第104頁），足認被告係侵吞附表所示之支票4張
    ，並將其中附表編號1至編號3所示之支票交予蔡俊良，用以
    抵償其積欠的賭債後，始將附表編號4所示之支票，透過賴
    雍翔歸還大益公司。此觀證人林佳姵於110年9月20日報案並
    製作筆錄後，因蔡俊良透過吳忠富提示附表編號1所示之支
    票，經大益公司支付票款而取回附表編號1所示之支票，證
    人林佳姵再次於110年10月15日至警局製作筆錄，陳述其所
    知的支票流向，即除附表編號1所示支票，業已贖回外，其
    餘附表編號2至編號4所示支票，已遭不明人士持有等情（見
    偵字卷第23頁至第29頁），堪認被告將附表編號1至編號3所
    示之支票交予蔡俊良後，迄至110年10月15日之前，被告尚
    未將附表編號4所示支票歸還大益公司，以致證人林佳姵仍
    認為附表編號2至編號4所示支票，業經被告轉交他人。被告
    於本院審理時，辯稱其將附表編號1至編號3所示之支票，交
    予蔡俊良之前，即已將附表編號4所示之支票，退還賴雍翔
    云云（見本院卷第194頁至第195頁），尚與事實不符，而不
    可採。而證人林佳姵於本院審理時證稱：於110年9月底取回
    附表編號4所示之支票等語（見本院卷第188頁），因與其11
    0年10月15日的警詢筆錄記載內容不符，堪認係因時間久遠
    ，記憶模糊或錯誤所致，而不足為被告有利或不利之認定依
    據。
  ㈧綜上所述，本案事證已臻明確，被告上揭侵占之犯行，洵堪
    認定，自應依法論科。　　
三、論罪科刑：
  ㈠核被告所為，係犯刑法第335條第1項之侵占罪。公訴意旨雖
    認被告係以調借資金為由，向大益公司詐得如附表所示之支
    票4張得逞，應成立刑法第339條第1項之詐欺取財罪嫌。然
    被告確曾嘗試持附表所示之支票向蔡俊良調借資金一節，除
    經被告陳述在卷外，並經證人高詮證述如前，尚難認被告自
    始即具有為自己不法所有之意圖，惟被告受大益公司委託，
    持附表所示之支票，代為尋覓願意融資之金主未果後，卻始
    終拒不歸還附表所示之支票，反而用以抵償自己私人賭債的
    社會基本事實同一，且本院業已告知被告所犯罪名（見本院
    卷第196 頁），保障其訴訟防禦權之行使，爰依法變更起訴
    法條。
  ㈡本院審酌被告曾因誣告、賭博、持有第二級毒品等案件，經
    法院判處拘役或罰金之紀錄，有臺灣高等法院被告前案紀錄
    表1份附卷可佐（見本院第15頁至第18頁），足認被告素行
    非佳，而被告正值壯年，且四肢健全，具有正當工作以賺取
    自己所需財物之能力，竟因一己貪念，利用大益公司急需資
    金周轉，委託其代為尋覓願意融資的金主，而受託持有附表
    所示支票的機會，將附表所示之支票予以侵吞入己，並將其
    中附表編號1至編號3所示之支票，交付予蔡俊良，以抵償其
    個人積欠蔡俊良的賭債，致使大益公司為維護自身票據信用
    ，無端承擔龐大的支票債務，迄今已支付逾1500萬元數額之
    金錢予蔡俊良，足認被告犯行，侵害大益公司之財產利益嚴
    重，並造成大益公司營運上的極大困擾，影響大益公司的票
    據與信用安全，被告行為實屬可議，被告犯後一再飾詞否認
    犯罪，未見任何悔意，且對自身犯行造成大益公司鉅額的損
    害，亦從未有任何彌補的舉措，凸顯被告惡性非輕，自不宜
    輕罰，並斟酌被告之犯罪動機、犯罪手段和平、犯罪造成的
    損害嚴重、被告否認犯行且未與大益公司成立和解、調解或
    賠償之犯後態度，以及被告自陳學歷為大學畢業、未婚但育
    有11歲的小孩、現待業中之智識程度與家庭生活狀況（見本
    院卷第198頁），爰量處如主文所示之刑。
　㈢沒收：
　⒈按犯罪所得，屬於犯罪行為人者，沒收之。但有特別規定者
    ，依其規定。前2項之沒收，於全部或一部不能沒收或不宜
    執行沒收時，追徵其價額。犯罪所得已實際合法發還被害人
    者，不予宣告沒收或追徵，刑法第38條之1 第1 項、第3項
    、第5 項分別定有明文。刑法第38條之1 第5 項規定，旨在
    優先保障被害人因犯罪所生之求償權，如犯罪所得已實際合
    法發還被害人，或被害人已因犯罪行為人和解賠償而完全填
    補其損害者，自不得再對犯罪行為人之犯罪所得宣告沒收，
    以免犯罪行為人遭受雙重剝奪。經查，附表所示之支票4紙
    ，為被告為本案侵占犯行之犯罪所得，但被告事後已透過證
    人賴雍翔將附表編號4所示之支票歸還大益公司，除經被告
    供承在卷外（見偵緝卷第81頁），核與證人林佳姵、賴雍翔
    分別於偵查中證述情節相符（見偵緝卷第80頁、第104頁）
    ，堪認附表編號4所示之支票，業已合法發還被害人，依刑
    法第38條之1第5項規定，自無庸對被告諭知沒收或追徵。
　⒉依刑法第38條之1 規定，犯罪所得，包括違法行為所得、其
    變得之物或財產上利益及其孳息。具體而論，刑法所沒收之
    犯罪所得，係指直接源於違法行為之「直接利得」；及利用
    該直接利得所變得之物或財產利益及其孳生之利益，即「間
    接利得」而言。又犯罪所變得之物，係指將因實施犯罪直接
    所取得之物轉換成其他形式之物，該轉換後之物即是因犯罪
    所得之物。例如將強盜之物變賣所得金錢，或以擄人勒贖之
    贖金購買金飾、物品等均屬之（最高法院 111年度台上字第
    2988號刑事判決意旨參照）。又刑法第38條之1 第1 項前段
    犯罪所得沒收之規定，係為澈底剝奪犯罪行為人因犯罪而直
    接、間接所得，或因犯罪所生之財物及相關利益，以貫徹任
    何人都不能坐享或保有犯罪所得或所生利益，並杜絕犯罪誘
    因及遏止犯罪。因此，犯罪行為人已實際取得或支配之犯罪
    所得者，自屬其犯罪所得，惟其指示被害人將財物匯入其所
    指定之金融機構帳戶，或交付予不知情第三人之方式，作為
    清償其積欠他人債務或其他用途者，亦屬其已實際獲取而應
    沒收之犯罪所得，更不待言（最高法院 109年度台上字第34
    80號刑事判決意旨參照）。
　⒊附表所示之支票4紙，除前述合法發還大益公司如附表編號4
    所示之支票，其餘如附表編號1至編號3所示之支票3紙，業
    經被告交付予蔡俊良，用以抵償其積欠蔡俊良1500萬元的賭
    債，業已認明如前，被告以其侵占所得如附表編號1至編號3
    所示之支票，交予債主，進而變換取得免除或清償1500萬元
    賭債之利益，乃犯罪所變得之財產上利益，而為「間接利得
    」，仍屬被告之犯罪所得。為澈底剝奪被告因本案犯罪而直
    接、間接所得及相關利益，使被告不能坐享或繼續保有犯罪
    所得或犯罪所生利益，自應依刑法第38條之1第1項、第3項
    規定，就被告因侵占附表編號1至編號3所示支票之變得之財
    產上利益1500萬元，宣告沒收，並於全部或一部不能或不宜
    執行沒收時，追徵其價額。至於大益公司為維護票據信用，
    經與蔡俊良或其指派之人協調，由大益公司分期償還票據債
    務，而陸續取回附表編號1至編號3所示支票，不僅不影響被
    告曾經侵占附表編號1至編號3所示支票的事實認定，亦不影
    響被告因侵占附表編號1至編號3所示之支票，而間接取得免
    除或清償1500萬元賭債之犯罪利益之認定。
據上論斷，應依刑事訴訟法第299條第1項前段、第300條，刑法
第335條第1項、第38條之1第1項、第3項、第5項，刑法施行法第
1條之1第1項，判決如主文。
本案經檢察官林俊杰提起公訴，檢察官藍獻榮到庭執行職務。

中　　華　　民　　國　　111 　年　　11　　月　　30　　日
                  刑事第七庭  審判長法  官  高增泓
　　　　　　　　　                  法  官  許曉怡
　　　　　　　　　                  法  官  林雷安
以上正本證明與原本無異。
如不服本判決應於收受判決後20日內向本院提出上訴書狀，並應
敘述具體理由；其未敘述上訴理由者，應於上訴期間屆滿後20日
內向本院補提理由書（均須按他造當事人之人數附繕本）「切勿
逕送上級法院」。
告訴人或被害人如不服判決，應備理由具狀向檢察官請求上訴，
上訴期間之計算，以檢察官收受判決正本之日起算。
                                     書記官  黃聖心
中　　華　　民　　國　　111 　年　　11　　月　　30　　日


附錄本判決論罪科刑法條全文：
刑法第335條
意圖為自己或第三人不法之所有，而侵占自己持有他人之物者，
處5年以下有期徒刑、拘役或科或併科3萬元以下罰金。
前項之未遂犯罰之。


附表：
編號 發票日 票據號碼 票面金額 發票人 付款銀行  1 110 年10月10日 QD0000000 500萬元 大益鞋業股份有限公司 華南商業銀行北台中分行  2 110 年11月10日 QD0000000 500萬元 同上 同上  3 111 年1 月10日 QD0000000 500萬元 同上 同上  4 110 年12月10日 QD0000000 500萬元 同上 同上